【裁判字號】    94,訴,3650
【裁判日期】    951221
【裁判案由】    退休給與
【裁判全文】
臺北高等行政法院判決
                                     94年度訴字第03650號
                              .
原      告  丙○○
            乙○○○
兼共    同
訴訟代理人  甲○○
上  一  人
訴訟代理人  莊明翰 律師
被      告  臺北縣政府
代  表  人  丁○○縣長）住同.
訴訟代理人  己○○
            戊○○
上列當事人間因退休給與事件，原告不服教育部中華民國95年 1
月24日台訴字第0950005746A 號訴願決定，提起行政訴訟。本院
判決如下：
    主  文
訴願決定、原處分就後開第二項部分，均撤銷。
被告應給付原告新台幣肆拾玖萬肆仟壹佰捌拾肆元及自94年9 月
6 日起，按年息百分之5 計算之利息。
原告其餘之訴駁回。
訴訟費用由被告負擔。
    事  實
一、事實概要：
    原告係台北縣新店市大豐國民小學故退休教師程子宜遺族。
    因程子宜於民國（下同）90年間返大陸探親，因中風致2 年
    間無返台記錄，於92年8 月8 日遭內政部警政署入出境管理
    局依戶籍法規定註記「遷出國外」，後經原服務學校查獲，
    報經被告備查。其月退休金遭被告依教育部93年11月5 日台
    參字第0930144562A 號令頒之「支領月退休給與之公立學校
    教職員赴大陸地區長期居住改領停領及恢復退休給與處理辦
    法」（下稱教職員支領月退休金處理辦法）第4 條第4 項規
    定，於93年7 月起暫停領受月退休、93年年終獎金及停發期
    間之3 節慰問金給與之權利。嗣程子宜於94年4 月病逝。原
    告向被告申請上開停發之金額等事宜，被告於94年5 月23日
    以北府人三字第0940393657號函否准，原告不服，提起訴願
    ，亦遭駁回，遂提起本件行政訴訟。
二、兩造之聲明：
甲、原告聲明：求為判決：
    (一)訴願決定、原處分均撤銷。
    (二)被告應給付原告新台幣（下同）496,184元及自94年9月6日
      起，按年息百分之5計算之利息。
    (三)訴訟費用由被告負擔。
乙、被告聲明：求為判決：
    (一)原告之訴駁回。
    (二)訴訟費用由原告負擔。
三、兩造之主張：
甲、原告之主張：
  (一)就本件原告申請案，被告分別於94年5 月23日及同年9 月14
    日函知原告，否准原告之請求。惟被告於上開函中均未告知
    救濟期間，依行政程序法第98條第3 項「自處分書送達後 1
    年內聲明不服時，視為於法定期間所為。」之規定，原告於
    94年9 月6 日提出訴願，距94年6 月3 日收受處分書時尚未
    滿一年，故原告訴願程序，應為合法。又原告於94年9 月6
    日提出訴願，同年11月21日提起本件訴訟，雖教育部尚未為
    訴願決定，惟教育部於95年1 月24日作成訴願決定，是而原
    告提起本訴時，縱有訴願決定未存在之程序上瑕疵，惟此瑕
    疵已因嗣後作成之訴願決定而補正，原告之訴自屬合法。
  (二)教育部於93年11月5 日以台參字第0930144562A 號令訂定發
    布之教職員支領月退休金處理辦法第4 條第4 項之規定，逾
    越臺灣地區與大陸地區人民關係條例（下稱兩岸人民關係條
    例）第26條第5 項之授權範圍而應屬無效：
  (1)按人民之自由權利應予保障，除為防止妨礙他人自由，避免
    緊急危難，維持社會秩序或增進公共利益所必要者外，不得
    以法律限制之，又該限制不得逾越必要之程度，憲法第 156
    條、第23條訂有明文。又法律之內容不能鉅細靡遺，立法機
    關自得授權行政機關發布命令為補充規定。惟如法律之授權
    涉及限制人民自由權利者，其授權之目的、範圍及內容符合
    具體明確之條件時，始為憲法之所許。若法律僅概括授權行
    政機關訂定施行細則者，該管行政機關於符合立法意旨且未
    逾越母法規定之限度內，自亦得就執行法律有關之細節性、
    技術性之事項以施行細則定之，惟其內容不能牴觸母法或對
    人民之自由權利增加法律所無之限制，業據司法院以釋字第
    367 號解釋在案。
  (2)查，兩岸人民關係條例第26條第1 項及第3 項分別就退休給
    與之改領，與停止受領及恢復退休給與明文規定之；又關於
    前開事項之細節性、技術性事項，依同條第5 項規定得授權
    由各主管機關定之。系爭教職員支領月退休金處理辦法係依
    上開條例第26條第5 項之授權而定，故其規定之內容應限於
    「改領」及「停領及恢復退休給與」之二種相關事項，始符
    合立法意旨且未逾越上開條例規定之限度，亦符合上開司法
    院釋字第367 號解釋之意旨。
  (3)再，基於法治國家之法安定性原則，人民因信賴特定行政行
    為所形成之法秩序，而安排其生活或處置其財產時，不能因
    嗣後行政行為之變更，而影響人民之既得權益，使其遭受不
    可預見之損害，此即為信賴保護原則，行政程序法第 8條後
    段亦加以規定。本件原告之被繼承人程子宜於90年7 月間前
    往大陸探親時，法規尚無「在大陸地區設有戶籍或領用大陸
    地區護照者」或「未在大陸地區沒有戶籍或領用大陸地區護
    照者」將暫停受領月退休給與之規定。嗣立法院通過兩岸人
    民關係條例之修正案，並於92年10月29日經總統公布，自93
    年3 月1 日起施行，主管機關教育部於93年11月5 日發布系
    爭教職員支領月退休金處理辦法，並溯及自93年3 月1 日起
    生效。上開規定均在訴外人程子宜前往大陸探親中風後2 年
    方修正施行，實為訴外人程子宜所不能預見；本於保護訴外
    人程子宜合理信賴，程子宜自仍得受領月退休給與，不受上
    開二法規之拘束、限制。
  (4)系爭教職員支領月退休金處理辦法第4 條第4 項卻規定「退
    休教職員未依兩岸人民關係條例第26條第1 項申請改領，自
    行前往大陸地區長期居住，其未在大陸地區設有戶籍或未領
    用大陸地區護照者，居住大陸地區期間，暫停其領受月退休
    給與之權利。」，係就退休教職員退休給與之財產權加以法
    律上所無之限制，亦未經法律授權，顯然違背憲法第15條、
    第23條及行政程序法第150 條第2 項對人民自由權利之限制
    應以法律規範或由法律授權規範之規定。是系爭教職員支領
    月退休金處理辦法第4 條第4 項規定，依行政程序法第 158
    條第1 項第2 款之規定，應屬無效。被告及訴願決定機關竟
    據無效之規定，停止訴外人程子宜受領93年7 月份至94年6
    月份之月退休俸，實屬違法。
  (三)被告又援引行政院人事行政局83年1 月26日83局給字第 764
    號函，停發訴外人程子宜年終獎金及三節慰問金，惟該函對
    於該局82年7 月29日82局肆字第26430 號函引述銓敘部68年
    7 月10日（68）台楷特一第15963 號函釋：「遺族僑居國外
    暫停照護，俟其返國後再行續辦。」之規定，加以說明為「
    僅係就赴大陸探親之退休人員，其返台後之續辦發給年終慰
    問金，並不發生補發情形。」惟銓敘部之函對於人民自由權
    利限制甚大，又行政院人事行政局對此更稱「僅係就赴大陸
    探親之退休人員」，更妨害多數不特定人民之自由權利，惟
    單就行政院人事行政局83年1 月26日函並無法得知銓敘部68
    年7 月10日之函釋是否係經法律授權限制人民自由權利？是
    否有逾越法律之授權範圍？依行政訴訟法第16條第1 款之規
    定，被告有提出銓敘部68年7 月10日函釋之義務。
  (四)本件訴外人程子宜遭被告停發之退休給與金額為：93年7 月
    份至12月份可領月退休給與216,969 元、94年1 月份至6 月
    份可領月退休給與223,276 元、93年中秋節慰問金2,000 元
    、94年春節慰問金2,000 元、93年年終獎金為51,939元，合
    計為496,184 元。而程子宜既已於94年4 月8 日亡故，原告
    又為其繼承人，自得依法請求受領。
乙、被告之主張：
  (一)依教育部93年11月5日台參字第0930144562A號令頒之教職員
    支領月退休金處理辦法第1 條規定，該辦法係依兩岸人民關
    係條例第26條第5項規定之授權訂定。同辦法第4條第4 項規
    定，退休教職員未依兩岸人民關係條例第26條第1項規定辦
    理，自行前往大陸地區長期居住，其未在大陸地區設有戶籍
    或領用大陸地區護照者，居住大陸地區期間，暫停其領受月
    退休給與之權利，俟其申請改領或回臺居住時，得依相關規
    定申請回復請領權利。又同辦法第9 條復規定，本辦法自中
    華民國93年3月1目施行。另司法院釋字第287 號解釋文略以
    ，行政主管機關就行政法規所為之釋示，係闡明法規之原意
    ，應自法規生效之日起有其適用。惟在後之釋示如與在前之
    釋示不一致時，在前之釋示並非當然錯誤，於後釋示發布前
    ，依前釋示所為之行政處分已確定者，除前釋示確有違法之
    情形外，為維持法律秩序之安定，應不受後釋示之影響。
  (二)按教育部93年4 月16日台人(三)字第0930047956號函：「一、
    支領各種月退休（職、伍）給與之軍公教及公營事業機關（
    構）人員如擬赴大陸地區居、停留，1年內合計逾183日者，
    應向主管機關申請改領一次退休（職、伍）給與，如未申請
    改領，而在大陸地區設有戶籍或領用大陸地區護照者，停止
    其領受月退休（職、伍）給與之權利，俟其依兩岸人民關係
    條例第9 條之2 規定，註銷大陸地區戶籍或放棄持用大陸地
    區護照，向內政部申請許可回復臺灣地區人民身分，並返回
    臺灣地區定居後恢復。至是項停止領受及恢復退休給與相關
    事項之辦法，係由各主管機關定之。」；又教育部93年3 月
    4 日台人(三)字第0930027075號書函略以，公立學校教職員在
    相關處理辦法訂定發布前先行比照教職員支領月退休金處理
    辦法之規定辦理。依該辦法第3 條第4 項規定意旨係指退休
    人員自行赴大陸地區居、停留，1 年內合計逾183 日，而未
    依規定向主管機關申請改領一次退休給與者，其雖無在大陸
    地區設有戶籍或領用大陸地區護照之情事，惟其行蹤因已非
    我政府機關所能查證之範圍，為避免滋生困擾，爰規定其於
    居住大陸地區期間，應暫停其領受月退休給與之權利，俟其
    依規定申請改領一次退休給與或回臺居住時，再依相關規定
    申請回復請領權利及補發該期間暫停發給之月退休給與。本
    案支領月退休給與之公立學校教職員如未申請長期居住大陸
    地區，亦未在大陸地區設有戶籍或領有大陸地區護照，僅以
    探親或旅遊方式停留大陸（以加簽方式1 年停留9 個月）者
    ，其於停留大陸期間，依上開規定，應暫停其領受月退休給
    與之權利，俟其回臺後再依學校教職員退休條例等相關規定
    申請恢復及補發停發期間之月退休給與。」
  (三)另按教育部78年5 月30日台（78）人字第25283 號函釋略以
    ，如滯留大陸非因天災、地震、戰禍等不可抗力之事由所致
    者，其若能返台或至自由地區於前開5 年時限內檢證（退休
    金證書及戶籍謄本或我國駐當地吏使領館出具之戶籍證明）
    洽辦。自得續領及補發其應領（滯留大陸期間）之月退休金
    。銓敘部81年2 月28日（81）台華特二字第0678767 號函略
    以，公務人員退休法施行細則第25條第3 項規定，退休人員
    每次請領月退休金時，應將退休金證書及全戶戶籍謄本送支
    給機關或轉發機關，請求發給。而退休人員如無法親自領取
    ，必須由當事人以書面委託書委託代領，如移居國外無法繳
    驗戶籍謄本時，可由當地我國駐外單位出具之戶籍登記證明
    ，交由國內眷屬支領或委託國內親友代領。
  (四)再按行政院人事行政局83年1月26日83局給字第00764號函規
    定：「一、查行政院人事行政局民國78年7 月17日78局肆字
    第26034 號函規定：『退休人員僑居國外或出國探親，三節
    慰問金宜請各機關儘可能連繫發給。』又該局82年7 月29日
    82局肆字第26430號函說明三引述銓敘部68年7 月10日（68）
    臺楷特一字第15963 號函釋：『遺族僑居國外暫停照護，俟
    其返國後再行續辦』之規定，僅係就赴大陸探親之退休人員
    ，其返臺後之續辦發給年節慰問金，並不發生補發情形之說
    明。是而，退休人員僑居國外探親，其三節慰問金仍應依上
    開78年7 月17日78局肆字第26034 號函規定辦理。二、至退
    休人員僑居國外或出國探親，其三節慰問金之發給，是否受
    國籍限制一節，查行政院於58年11月11日訂頒退休人員照護
    事項，並於60年6 月2 日檢討修正，該照護事項之訂定旨在
    感念退休公務人員於在職期間對於國家之貢獻，乃規定於年
    節或遇重大事故時予以連繫與慰問。退休人員僑居國外或出
    國探親後，如喪失國籍，則因已非中華民國國民；衡諸公務
    人員退休法第11條規定，喪失中華民國國籍者，喪失其領受
    退休金之權利，為期處理一致，亦應停止其三節慰問，俟其
    恢復國籍時再予續辦發給年節慰問。復按「軍公教人員年終
    工作獎金（慰問金）發給注意事項」第2 點(2)略以，年終慰
    問金發給對象，係按月支領退休給與之各級政府退休（役、
    職）人員。
  (五)查故退休教師程子宜於90年間返大陸探親，2 年間無返台記
    錄，92年8月8日遭出境管理局依戶籍法規定註記：遷出國外
    。嗣因其重病滯留大陸無法返台，故其月退休金於93年7 月
    起遭被告依系爭教職員支領月退休金處理辦法第4條第4項規
    定，因其係退休教職員，然未依兩岸人民關係條例第26條第
    1 項規定辦理，即自行前往大陸地區長期居住，且亦未於大
    陸地區設有戶籍或領用大陸地區護照者，被告以其仍在大陸
    地區居住，於93年7 月起暫停其領受月退休給與之權利，俟
    其申請改領或回臺居住時，再依相關規定申請回復請領權利
    原告要求被告補發停發期間之月退休金，爰無兩岸人民關係
    條例第26條第1 項規定回復請領之事實，被告拒絕所請，與
    前揭教育部93年4 月16日台人(三)字第0930047956號函暨教職
    員支領月退休金處理辦法第4 條第4 項，並無不合。
  (六)又就「停發93年年終工作獎金（慰問金）及停發期間三節慰
    問金」乙節，參照上揭行政院人事行政局83年1 月26日83局
    給字第00764 號函規定意旨，僅係就赴大陸探親之退休人員
    ，其返臺後之續辦發給年節慰問金，並不包含補發情形；又
    參酌軍公教人員年終工作獎金（慰問金）發給注意事項第2
    點(2)規定，年終慰問金發給對象，係按月支領退休給與之各
    級政府退休（役、職）人員。是以，原告請求補發93年年終
    慰問金暨三節慰問金，於法無據。
  (七)系爭教職員支領月退休金處理辦法雖於93年11月5日始頒布生
    效，然其第9條規定，該辦法自93年3月1日開始施行；又按教
    育部93年3月4日台人（三）字第0930027075號書函略以，公
    立學校教職員在相關處理辦法訂定發布前先行比照系爭處理
    辦法之規定係93年2月13日經考試院訂定發布。再按92年6月
    19日修正之「學校教職員退休條例施行細則」第34條規定略
    以：「．．．月退休金之發給，第一次由支給機關核轉服務
    學校轉發，其後每6 個月發給一次，其定期如下：一、1至6
    月份退休金於1月16日發給。二、7至12月份退休金於7月16日
    發給。前項月退休金之發放作業程序由各支給機關定之。月
    退休金發給後，如遇教職員待遇調整時，應於下次發給月退
    休金時補發。」據上，學校退休教師退休金之核發係分別於
    每年1 月16日及7月16日由原服務學校之主管縣市政府支給。
    被告依前揭規定以93年3月1日或比照適用93年2月13日發布
    之公務人員支領月退休給與相關辦法之規定為基準日，於93
    年7 月起暫停故程教師之領受月退休金及相關權益，所為處
    分均無違誤。
  (八)訴外人程故教師於94年4 月病逝，無法依規定親自返台續領
    月退休金及其他慰問金等，原告向被告申請月撫慰金，被告
    核定原告申領月撫慰金案及相關權益，載明程故教師因長期
    居住大陸致月退休金暫停發放，並指出對撫慰金案審定結果
    有異議得於接到本函之次日起3 個月內提出證明文件或理由
    ，由服務學校轉送被告復審；或依訴願法相關規定，於收受
    本函之次日起30日內依法向教育部提起訴願，並無原告所稱
    未告知其救濟期間之情事。
  (九)依教育部95年9 月7 日台人(三)字第0950129797號函及行政院
    大陸委員會95年9 月15日陸法字第0950016959號函可知，如
    赴大陸長期居住之退休人員得委託他人代領月退休金，在查
    證困難之情形下，恐生當事人已亡故但仍由他人續領之情事
    ，故相關主管機關在兩岸人民關係條例第26條第5 項之授權
    下，分別於相關子法訂定未設籍、領有護照之月退休人員需
    俟返台後，始得回覆請領權利之規定，於情於理並無不當。
    程子宜長期居住大陸致月退休金暫停發放後於大陸亡故，原
    告要求被告補發其停發期間之月退休金，卷查確無符合回復
    請領之事實，被告未予同意補發，係依上開相關規定及函釋
    所為適當之處理，原告之訴為無理由。
    理  由
一、原告起訴時，被告之代表人為林錫耀，嗣於訴訟繫屬中。改
    由丁○○擔任，茲據新任代表人具狀承受訴訟，核無不合，
    應予准許。又原告係台北縣新店市大豐國民小學退休教師程
    子宜之繼承人，程子宜生前委由配偶即原告乙○○○代領退
    休金及三節慰問金，嗣因被告以程子宜返大陸探親，並因病
    滯留大陸為由，停止核發93年7 月至94年6 月份月退休金、
    93年中秋節慰問金、94年春節慰問金與93年年終獎金，原告
    請求補發亦遭被告拒絕，而程子宜既已於94年4 月8 日亡故
    ，原告為其繼承人，則其提起本件訴訟，亦為法之所許。均
    合先敘明。
二、兩造對於程子宜係台北縣新店市大豐國民小學退休教師，原
    告為其繼承人，程子宜於90年7 月18日返大陸探親，因中風
    致無法返台，其間委由原告乙○○○代領退休金及三節慰問
    金，92年8 月8 日遭內政部警政署入出境管理局依戶籍法規
    定註記「遷出國外」，後經原服務學校查獲，報經被告備查
    。被告乃依教育部93年11月5 日台參字第0930144562A 號令
    頒之教職員支領月退休金處理辦法第4 條第4 項規定，停止
    核發93年7 月至94年6 月份月退休金、93年中秋節慰問金、
    94年春節慰問金與93年年終獎金，合計496,184 元；嗣程子
    宜於94年4 月8 日病逝大陸。程子宜係以探親名義前往大陸
    ，因病滯留大陸期間，並未在大陸地區設有戶籍，亦未領有
    大陸地區護照等情並不爭執，並有原告提出之戶籍登記簿謄
    本、診斷證明書、公證書、聲明書、台胞證等影本為證（見
    本院卷1 第18 -20頁、第231 頁、第209-242 頁、第
    255-262 頁），並經本院函請財團法人海峽交流基金會查明
    無訛（見本院卷2 第102 、1 03頁），自堪認定屬實。
三、原告主張系爭教職員支領月退休金處理辦法第4 條第4 項規
    定係就退休教職員退休給與之財產權加以法律上所無之限制
    ，亦未經法律授權，顯然違背憲法第15條、第23條及行政程
    序法第150 條第2 項之規定，依行政程序法第158 條第1 項
    第2 款之規定，應屬無效。被告據以停止核發程子宜之月退
    休金、年終獎金及三節慰問金，於法無據。被告則以程子宜
    既滯留大陸未歸，被告依據前開規定停發滯留期間之月退休
    金、年終獎金及三節慰問金，乃依法行政，原告訴請給付為
    無理由等語，資為抗辯。從而本件所應斟酌者為被告依據教
    育部頒定之教職員支領月退休金處理辦法第4 條第4 項規定
    ，停發程子宜滯留大陸期間之月退休金、年終獎金及三節慰
    問金，是否於法有據？爰分述於下：
  (一)月退休金、年終獎金部分：
  (1)按憲法第15條規定人民之財產權應予保障，旨在確保個人財
    產之自由使用及收益與處分，並避免受公權力及第三人之侵
    害，俾能實現個人自由、發展人格及維護尊嚴。又凡憲法所
    定人民之自由及權利固非一切均無分軒輊受毫無差別之保障
    ，凡涉及人民自由權利之限制者，亦應由法律加以規定，如
    以法律授權主管機關發布命令為補充規定時，應不得逾越法
    律之授權範圍，否則即與法律保留原則有違。業據司法院以
    釋字第367 號解釋在案。
  (2)查，台灣與大陸因分屬不同之政治實體致不相往來，為捍衛
    國家及保障人民之安全，憲法固賦予政府基於某些特殊考量
    而制定法律或頒布行政命令為特別規範，然涉及人民權利行
    使之限制或剝奪，依上述說明，非依法律或基於法律授權訂
    定之法規命令自不得為之，實不待言。而「（第1 項）支領
    各種月退休（職、伍）給與之退休（職、伍）軍公教及公營
    事業機關（構）人員擬赴大陸地區長期居住者，應向主管機
    關申請改領一次退休（職、伍）給與，並由主管機關就其原
    核定退休（職、伍）年資及其申領當月同職等或同官階之現
    職人員月俸額‧‧‧‧（第3 項）第1 項人員未依規定申請
    辦理改領一次退休（職、伍）給與，而在大陸地區設有戶籍
    或領用大陸地區護照者，停止領受退休給與之權利，俟其經
    依第9 條之2 規定許可回復台灣地區人民身分後定恢復‧‧
    ‧（第5 項）第1 項改領及第3 項停止領受及恢復退休（職
    、伍）給與相關事項，由各主管機關定之」，為兩岸人民關
    係條例第26條第1 項、第3 項、第5 項所明定。依上開規定
    內容可知，兩岸人民關係條例第26條第5 項規定係針對同條
    第1 項及第3 項所謂退休給與之改領與停止受領及恢復退休
    給與之細節性、技術性事項規定所為之授權。教育部依上開
    授權規定於93年11月5 日以台字第0930144562A 號令頒布
    系爭教職員支領月退休金處理辦法（參照上開辦法第1 條規
    定）。至退休教職員未依兩岸人民關係條例第26條第1 項規
    定辦理，自行前往大陸地區長期居住，其未在大陸地區設有
    戶籍或領用大陸地區護照者，居住大陸期間，其月退休給與
    如何處理，兩岸人民關係條例並未規範，此有教育部95年9
    月7 日台人(三)字第0950129797號函在卷足稽（見本院卷2 第
    1 頁），然教育部於93年11月5 日台字第0930144562A 號
    令頒之教職員支領月退休金處理辦法第4 條第4 項卻明定「
    退休教職員未依兩岸人民關係條例第26條第1 項規定辦理，
    自行前往大陸地區長期居住，其未在大陸地區設有戶籍或領
    用大陸地區護照者，居住大陸地區期間，暫停其領受月退休
    給與之權利，俟其申請改領或回臺居住時，得依相關規定申
    請回復請領權利。」。此項規定係限制支領月退休而未依兩
    岸人民關係條例第26條第1 項規定辦理，自行前往大陸地區
    長期居住，其未在大陸地區設有戶籍或領用大陸地區護照之
    教職員，居住大陸地區期間領受月退休給與權利之行使，依
    首揭說明，須以法律定之，如由主管機關以命令方式補充，
    則須有法律之授權，然兩岸人民關係條例第26條第5 項並非
    就類此之事項為授權，則教育部所頒布之教職員支領月退休
    金處理辦法第4 條第4 項規定，即屬無法律之授權，顯與憲
    法第15條、第23條規定相牴觸，依行政程序法第158 條第1
    項第2 款規定，系爭處理辦法第4 條第4 項規定應歸於無效
    。
  (3)次查，原告之被繼承人程子宜既經核定符合支領月退休金之
    條件，其雖於90年7 月間前往大陸探親並因中風致滯留大陸
    無法返台，然其於滯留大陸期間係以加簽台胞證之方式滯留
    大陸，且在大陸地區未設有戶籍，亦未領用大陸地區之護照
    ，即不符兩岸關係條例第26條第1 、3 項暫停受領月退休給
    與之規定，被告竟依上開無效之教職員支領月退休金處理辦
    法第4 條第4 項規定拒予核發程子宜93年7 月至94年6 月之
    月退休俸與93年之年終獎金（參酌軍公教人員年終工作獎金
    發給注意事項第2 點(2)規定，年終慰問金發給對象，係按月
    支領退休給與之各級政府退休（役、職）人員），於法無據
    ，而此項權利既經程子宜生前委由原告乙○○○行使，其死
    後依法即為原告繼承，從而原告請求被告補發此部分之給付
    ，並請求自94年9 月6 日起，按年息百分之5 計算之利息，
    並由彼等受領，依上述說明及民法第233 條之法理，核屬正
    當。
  (二)三節慰問金部分：
  (1)查，早年因國家財政困難，公務人員所領薪津一般僅足以維
    持生活所需，致退休後晚年生活常陷入經濟危機，為此，國
    家訂頒退休人員照護事項之相關規定，以達照護目的。惟此
    係屬國家體念公務人員終其一生之辛勞，於其退休後逢年過
    節所為之慰問、致意，核屬給付行政之範疇，政府自得依國
    家財政狀況與照護目的，考量或調整核發對象與條件；又既
    屬政府照護，茍設限以居住政府治權所及範圍之公務人員為
    限，亦難謂其不法。
  (2)行政院於58年11月11日訂頒退休人員照護事項，60年6月2日
    檢討修正後，期間因應退休人員是否出國旅遊、僑居外國、
    滯留大陸、喪失國籍、探親等事宜，主管機關莫不以函釋闡
    述相關因應之道（見人事行政局編輯函式彙篇），被告所舉
    之銓敘部以68年7 月10日（68）台楷特一字第15963 號「遺
    族僑居國外暫停照護，俟其返國後再行續辦。」、行政院人
    事行政局83局給字第00764 號函「退休人員僑居國外或出國
    探親，各機關儘可能聯繫發給。」等函釋，僅其中相關之函
    釋之一部分而已。而行政院人事行政局已於89年11月13日邀
    集銓敘部、教育部、財政部、主計處等單位檢討會商，為求
    落實照護退休人員，乃修正退休人員照護事項中退休人員之
    適用範圍，凡在國內設有戶籍者，即可發給，然若於年節前
    出國者，應出具委託書，供機關辦理，並同時停止適用該局
    83 年11 月1 日83局給字第41377 號函、85年10月11日85局
    給字第35025 號函等有關僑居國外、出國探親、滯留大陸及
    利用三節出國觀光之退休人員核發三節慰問金之規定（參照
    本院卷附之89年11月30日89台人政給字第211191號函，本院
    卷2 第118 頁至129 頁），因此退休人員於三節期間，無論
    其人是否在國內，凡在國內設有戶籍者，即可發給。
  (3)原告之被繼承人程子宜於90年7 月18日返大陸探親，因中風
    致無法返台，92年8月8日遭內政部警政署入出境管理局依戶
    籍法規定註記「遷出國外」，乃兩造所不爭，則縱使程子宜
    並無遷移戶籍之本意，然內政部警政署入出境管理局係本於
    法律之規定而為之註記，乃屬法律規定之效果，故自92 年8
    月8 日起程子宜即因上開註記而在國內無戶籍之設立，依上
    述說明，被告停發93年中秋節慰問金與94年春節慰問金共
    4,000 元，並無違誤。
四、綜上所述，本件原告之請求，就93年7 月至94年6 月止之退
    休給與及93年年終獎金部分，核屬正當，原處分予以否准，
    自有違誤，訴願決定未予糾正，自有未合。原告訴請撤銷原
    處分及訴願決定，並命被告為給付，並請求自94年9 月6 日
    起，按年息百分之5 計算之利息，為有理由，爰就此部分撤
    銷並改判如主文第二項。至原告請求93年中秋節與94年春節
    慰問金部分則於法無據，被告否准，核無違誤，訴願決定予
    以維持，亦無不合，原告請求撤銷此部分之原處分與訴願決
    定，並命被告補發及自94年9 月6 日起，按年息百分之5 計
    算之利息，為無理由，應予駁回。又本件事證已明，兩造其
    餘攻擊防禦方法，無礙本件判決結果，爰不予一一論述，併
    明之。
五、據上論結，本件原告之訴為一部有理由、一部無理由，依行
    政訴訟法第104 條、民事訴訟法第79條，判決如主文。
中    華    民    國    95    年   12    月    21     日
                        第三庭審判長法  官 姜素娥
                                    法  官 陳國成
                                    法  官 吳東都
上為正本係照原本作成。
如不服本判決，應於送達後20日內，向本院提出上訴狀並表明上
訴理由，如於本判決宣示後送達前提起上訴者，應於判決送達後
20日內補提上訴理由書（須按他造人數附繕本）。
中    華    民    國    95    年   12    月    25     日
                                    書記官 陳圓圓


司法院資訊處製作；財團法人民間司法改革基金會備份。
